【裁判字號】    88,訴,4797
【裁判日期】    890406
【裁判案由】    損害賠償
【裁判全文】
臺灣臺北地方法院民事判決  八十八年訴字第四七九七號
    原      告  丁○○
    訴訟代理人  田鴻鈞律師
    被      告  乙○○
                甲○○
                丙  ○
右當事人間，請求損害賠償事件，本院判決如左：
    主    文
被告乙○○應給付原告新台幣貳佰萬元，及自民國八十五年八月二十八日起至清償日
止按年息百分之五計算之利息。
原告其餘之訴駁回。
訴訟費用由被告乙○○負擔。
本判決第一項於原告以新台幣陸拾柒萬元供擔保後，得假執行。
原告其餘假執行之聲請駁回。
    事    實
甲、原告方面：
一、聲明：被告等應連帶給付原告新台幣（下同）二百萬元及自八十五年八月二十八
    日起至清償日止，按年息百分之五計算之利息。原告並願供擔保請求宣告假執行
    。
二、陳述：
（一）被告乙○○未經其弟甲○○之同意，於八十五年六月二十九日以被告甲○○名
      義與原告之子張正元簽訂不動產買賣契約書，購買原告所有座落台北市○○區
      ○○段二小段六六七號土地及其上建物台北市○○街二八四巷二十二弄六一之
      二號房屋，總價款四百三十萬元，簽約時乙○○先支付四十三萬元現金，並開
      立八十五年七月十五日與同年月二十一日之面額分別為五十萬元及三十萬元之
      支票予原告，至所餘尾款三百零七萬元則約定由被告甲○○以其名義辦理貸款
      ，並於貸款下來付清餘款後，再辦理交屋事宜，詎被告甲○○及被告丙○明知
      被告乙○○係以購屋貸款取得現金之方法詐騙現金，竟配合辦理貸款，並由擔
      任代書之丙○協助辦理移轉登記及辦理貸款，嗣本件購屋貸款八十五年八月二
      十七日核發後，竟遭被告乙○○領走，除支付部分尾款外，尚餘尾款二百萬元
      無法支付，因認被告三人共負侵權行為損害賠償責任。
（二）又被告甲○○、丙○協助被告乙○○盜用本件二百萬元貸款，使乙○○受有二
      百萬元之利益，係無法律上之原因使他人受有利益，被告甲○○、丙○自應與
      乙○○共負不當得利返還之義務。
（三）另被告甲○○縱然謂其於被告乙○○以其名義簽訂買賣契約時並不知情，惟其
      於事後竟仍配合辦理印鑑登記，且幫助乙○○盜用應交予原告之購屋尾款二百
      萬元，並使原告迄今無法取得二百萬元尾款，其自係幫助乙○○不當得利。而
      被告丙○係專業代書，竟不依照本件買賣契約書之約定將款撥予原告，而使被
      告乙○○領取本件應交付原告尾款二百萬元，其顯有過失，且亦係幫助被告乙
      ○○不當得利。而原告無法領取本件二百萬元尾款之損害係由被告三人不法侵
      害所造成，是被告三人自應對原告負連帶賠償責任，為此提起本件訴訟。
三、證據：提出契約書影本一份為證。
乙、被告方面：
壹、被告乙○○部分：認諾原告之主張。
貳、被告甲○○部分：
一、聲明：駁回原告之訴。
二、陳述：本件侵權行為與不當得利係被告乙○○一人所為，與其無涉，原告曾對其
    提出告訴，惟業經不起訴處分確定在案。
、被告丙○部分：
一、聲明：駁回原告之訴。
二、陳述：
（一）本件侵權行為與不當得利係被告乙○○一人所為，與其無涉，原告曾對其提出
      告訴，惟業經檢察官查明其並無故意過失而獲不起訴處分確定在案，此有不起
      訴處分書影本二份可資證明。
（二）本件侵權發生之時間在八十五年八月二十八日，距原告提起本件訴訟之八十九
      年二月十三日，已罹侵權行為損害賠償請求權之二年時效。又原告嗣所主張之
      不當得利請求權，屬訴之變更追加，其並不同意。
（三）另被告丙○為本件不動產買賣過戶登記勞心勞力，所為當事人（乙○○）代墊
      的規費、印花及代書費均未收足費用，且未據乙○○返還，其實受有損失，有
      存證信函為憑，其根本無何不當得利之可言。
三、證據：台灣台北地方法院八十六年度偵續字第三二０號不起訴處分書、台灣高等
    法院檢察署八十七年度議字第二０六號處分書影本各一件、存證信函影本一件。
    理    由
甲、程序方面：
一、按民事訴訟法第五十六條第一項第一款定有明文：「訴訟標的，對於共同訴訟之
    各人，必須合一確定者，適用左列各款之規定：一、共同訴訟人中一人之行為，
    有利益於共同訴訟人者，其效力及於全體；不利益者，對於全體不生效力。」本
    件共同被告乙○○固於審理中認諾原告之主張，惟因其認諾對全體共同被告屬不
    利益之訴訟行為，故依前開條文之規定，其所為之認諾對於全體共同被告應不生
    效力，合先敘明。
二、又被告丙○雖主張不同意原告所追加之不當得利請求，惟因本件原告係本於台北
    市○○街二八四巷二二弄六一之二號房地買賣不獲付款之基礎事實請求，不論其
    主張侵權行為損害賠償或不當得利返還，請求基礎事實均同一，依修正後之民事
    訴訟法第二百五十五條第一項第二款之規定，原告所為不當得利請求之追加，自
    應准許。
乙、得心證之理由：
    本件原告起訴主張被告乙○○未經其弟甲○○之同意，於八十五年六月二十九日
    以被告甲○○名義與原告之子張正元簽訂不動產買賣契約書，購買原告所有座落
    台北市○○區○○段二小段六六七號土地及其上建物台北市○○街二八四巷二十
    二弄六一之二號房屋，總價款四百三十萬元，簽約時乙○○先支付四十三萬元現
    金，並開立八十五年七月十五日與同年月二十一日之面額分別為五十萬元及三十
    萬元之支票予原告，至所餘尾款三百零七萬元則約定由被告甲○○以其名義辦理
    貸款，並於貸款下來付清餘款後，再辦理交屋事宜，詎被告甲○○及被告丙○明
    知被告乙○○係以購屋貸款取得現金之方法詐騙現金，竟配合辦理貸款，並由擔
    任代書之丙○協助辦理移轉登記及辦理貸款，嗣本件購屋貸款於八十五年八月二
    十七日核發後，竟遭被告乙○○領走，除支付部分尾款外，尚餘尾款二百萬元無
    法支付，使原告受有二百萬元損害，故被告三人應連帶負賠償責任；被告甲○○
    則以其業經不起訴處分確定，並無獲利等語置辯；被告丙○則以原告之主張已逾
    侵權行為請求權消滅時效及經不起訴處分確定，其並無故意過失等語置辯；另被
    告乙○○則自認原告之主張。茲分就原告之訴有無理由，分述如下：
壹、原告之訴有理由部分：
一、本件原告主張：被告乙○○未經其弟甲○○之同意，於八十五年六月二十九日以
    被告甲○○名義與原告之子張正元簽訂不動產買賣契約書，購買原告所有座落台
    北市○○區○○段二小段六六七號土地及其上建物台北市○○街二八四巷二十二
    弄六一之二號房屋，總價款四百三十萬元，簽約時乙○○先支付四十三萬元現金
    ，並開立八十五年七月十五日與同年月二十一日之面額分別為五十萬元及三十萬
    元之支票予原告，至所餘尾款三百零七萬元則約定由被告甲○○以其名義辦理貸
    款，並於貸款下來付清餘款後，再辦理交屋事宜，詎被告乙○○竟於本件購屋貸
    款八十五年八月二十七日核發後，即全部領走，除支付部分尾款外，尚餘尾款二
    百萬元無法支付，使原告受有二百萬元損害侵害原告權利之事實，刑事部分業經
    台灣台北地方法院對於被告乙○○以偽造文書、詐欺之犯行，判處有期徒刑八月
    ，此有台灣台北地方法院八十七年度訴字第三八七號判決一份在卷可資佐證，且
    經被告乙○○迭於審理中自承不諱在卷，即堪信為真實。
二、從而，原告本於侵權行為損害賠償請求權，請求被告乙○○給付二百萬元及自八
    十五年八月二十八日起至清償日止，按年息百分之五計算之利息，為有理由，應
    予准許。
貳、原告之訴無理由部分：
一、本件原告主張被告甲○○與丙○應與被告乙○○共負侵權行為損害賠償及不當得
    利返還責任，其主張無非以被告甲○○於事後得知被告乙○○偽造其簽名向原告
    之子張正元購屋後，猶配合辦理申請印鑑證明，顯有過失且獲有不當利益；而被
    告丙○為專業代書，竟不依本件房地買賣契約書之約定，將二百萬元貸款交予原
    告，而任由被告乙○○領走用磬，其亦涉有過失也可能獲有不當利益。惟查：
（一）本件依原告主張，被告甲○○、丙○與被告乙○○共同所涉侵權行為之時間係
      八十五年八月二十七日，距原告於八十九年二月十三日對甲○○、丙○所追加
      提起之本件訴訟，已逾三年，而依民法第一百九十七條第一項之規定，侵權行
      為損害賠償請求權，自請求權人知有損害及賠償義務人時起，二年間不行使而
      消滅，則依前述民法第一百九十七條第一項之規定，原告對甲○○、丙○之侵
      權行為損害賠償請求權，顯已逾二年之消滅時效，而不得主張。且縱退萬步言
      ，寬認原告對被告乙○○主張本件侵權行為損害賠償請求時，亦有對被告甲○
      ○及丙○行使侵權行為損害賠償請求權，然被告甲○○與丙○就被告乙○○本
      件之侵權行為並無故意過失之事實，業經檢察官不起訴處分確定，並有台灣台
      北地方法院八十六年度偵續字第三二０號不起訴處分書、台灣高等法院檢察署
      八十七年度議字第二０六號處分書影本各一件在卷可資佐證，經核上開不起訴
      處分書並無明顯與事實不符，則於被告甲○○、丙○就本件原告所受二百萬元
      損害並無故意過失行為之情形下，被告甲○○及丙○自無侵權行為可言，原告
      主張被告成學、丙○應與乙○○連帶負侵權行為損害賠償義務，即無理由。
（二）再就原告主張被告甲○○與丙○應返還不當得利部分，依民事訴訟法第二百七
      十七條舉證責任分配之原則，原告應舉證被告甲○○、丙○受有多少之利得，
      惟本件原告並無法積極舉證被告甲○○、丙○實際受有多少利得，其認為被告
      甲○○、丙○受有利益，不過係其片面之臆測；且依台灣台北地方法院八十七
      年度訴字第三八七號刑事判決書第三頁反面理由（四）所載，本件原告所受損
      害之二百萬元，係遭被告乙○○用以抵付其個人經營盈煌公司積欠地下錢莊之
      借款，此益足徵被告甲○○、丙○並未因乙○○本件行為受有利益，原告主張
      被告甲○○、丙○應返還不當得利，亦無理由。
二、是綜上所述，原告主張被告甲○○、丙○應與乙○○連帶給付二百萬元及自原告
    得受領本件二百萬元購屋款之翌日即八十五年八月二十八日起至清償日止，按年
    息百分之五計算之利息，為無理由，應予駁回。
、假執行部分：本件原告陳明願供擔保，聲請宣告假執行，經核其勝訴部份，合於
    法律之規定，爰酌定相當之擔保金額宣告之；其餘假執行之聲請，因訴之駁回而
    失所依附，不予准許。
肆、結論：本件原告之訴，為一部有理由，一部無理由，並依民事訴訟法第七十九條
    但書、第三百九十條第二項，判決如主文。
中      華      民      國    八十九    年      四      月      六      日
                                     民事第五庭法      官  詹駿鴻
右為正本，係照原本作成。
如對本判決上訴，須於判決送達後廿日內向本院提出上訴狀
中      華      民      國    八十九    年       四      月     七       日
                                                 法院書記官  丙○玉


司法院資訊處製作；財團法人民間司法改革基金會備份。
